ACORDAO-COMPLETO-2305505

ACÓRDÃO 2474/2019 ATA 7/2019 - PRIMEIRA CÂMARA

VISTOS, relatados e discutidos estes autos de tomada de contas especial instaurada pelo Fundo Nacional de Desenvolvimento da Educação (FNDE) em desfavor do Sr. Evilácio Miranda Silva, ex-prefeito do município de Rio de Contas/BA (gestão 2005-2008) , em decorrência da reprovação da prestação de contas por impugnação total das despesas lançadas à conta do convênio 804458/2005 (Siafi 536061) , que tinha por objeto a construção de uma escola de ensino fundamental localizada no distrito de Marcolino Moura.
ACORDAM os ministros do Tribunal de Contas da União, reunidos em sessão da 1ª Câmara, ante as razões expostas pelo relator, em:
9.1. incluir na relação jurídica a empresa Emcosel - Empreendimentos, Construções e Serviços Ltda.;
9.2. autorizar as citações dos seguintes responsáveis:
9.2.1. Sr. Evilacio Miranda Silva e Inconsec Ltda., com fundamento nos arts. 10, § 1º, e 12, I e II, da Lei 8.443/1992, c/c o art. 202, I e II, do RI/TCU, para que, no prazo de 15 (quinze) dias, apresentem alegações de defesa e/ou recolham, solidariamente, aos cofres do Fundo Nacional de Desenvolvimento da Educação (FNDE) , as quantias abaixo indicadas, atualizadas monetariamente a partir das respectivas datas até o efetivo recolhimento, abatendo-se, na oportunidade, a quantia eventualmente ressarcida, na forma da legislação em vigor, face ao conjunto de irregularidades constatadas no relatório de demandas especiais 00190.003508/2005-92, emitido em 2007, pela Controladoria-Geral da União (CGU) , e no relatório do tomador de contas:
	Data
	Valor (R$) 
	Débito/Crédito

	2/6/2006
	70.000,00
	Débito

	18/7/2006
	28.700,00
	Débito

9.2.2. Sr. Evilacio Miranda Silva, Status Construções Ltda. e Emcosel - Empreendimentos, Construções e Serviços Ltda., com fundamento nos arts. 10, § 1º, e 12, I e II, da Lei 8.443/1992, c/c o art. 202, I e II, do RI/TCU, para que, no prazo de 15 (quinze) dias, apresentem alegações de defesa e/ou recolham, solidariamente, aos cofres do Fundo Nacional de Desenvolvimento da Educação (FNDE) , a quantia abaixo indicada, atualizada monetariamente a partir da respectiva data até o efetivo recolhimento, abatendo-se, na oportunidade, a quantia eventualmente ressarcida, na forma da legislação em vigor, face ao conjunto de irregularidades constatadas no relatório de demandas especiais 00190.003508/2005-92, emitido em 2007, pela Controladoria-Geral da União (CGU) , e no relatório do tomador de contas:
	Data
	Valor (R$) 
	Débito/Crédito

	5/1/2007
	53.000,00
	Débito

	18/5/2007
	52,78
	Crédito

9.3. desconsiderar a personalidade jurídica das empresas Inconsec Ltda., Status Construções Ltda. e Emcosel - Empreendimentos, Construções e Serviços Ltda., para que seus sócios de fato e de direito respondam, solidariamente com as respectivas empresas e com o agente público envolvido, pelo dano apurado nestas contas especiais;
9.4. determinar à SEC-BA que:
9.4.1. ao realizar as citações promova a devida individualização das condutas, a fim de possibilitar o exercício da ampla defesa, em consonância com os arts. 9º e 12 da Resolução TCU 170/2004 e com o disposto na Súmula 98 deste Tribunal, e conforme orientação realizada pela Segecex mediante MMC 22/2007, de 12/4/2007;
9.4.2. informe aos responsáveis, nos ofícios de citação, conforme o caso, a possibilidade de o Tribunal aplicar as sanções a que se referem os arts. 46 e 60 da Lei 8.443/1992;
9.4.3. encaminhe a citação ao Sr. Evilacio Miranda Silva a todos os endereços já identificados nos autos, bem como nos endereços utilizados em outros processos do Tribunal nos quais o ex-prefeito consta como responsável e nos quais houve êxito na notificação, tais como os TC Processo 020.272/2013-8 e TC Processo 001.646/2014-1;
9.5. encaminhar aos responsáveis, ao Fundo Nacional de Desenvolvimento da Educação (FNDE) e ao município de Rio de Contas/BA cópia desta deliberação.

Tomada de contas especial instaurada em decorrência da reprovação da prestação de contas por impugnação total das despesas lançadas à conta de convênio, que tinha por objeto a construção de uma escola localizada no distrito Marcolino Moura, em Rio de Contas/BA, com vistas a proporcionar à sociedade a melhoria da infraestrutura da rede física escolar.

Primeira Câmara

Município de Rio de Contas/BA.

3. Responsáveis/Interessados:
3.1. Responsáveis: Evilacio Miranda Silva (XXX.288.338-XX); Inconsec Ltda. (00.503.495/0001-71); Status Construções Ltda. (00.349.540/0001-85); Emcosel - Empreendimentos, Construções e Serviços Ltda. (05.058.835/0001-16).
3.2. Interessado: Fundo Nacional de Desenvolvimento da Educação (FNDE).

13.1. Ministros presentes: Walton Alencar Rodrigues (Presidente), Bruno Dantas e Vital do Rêgo.
13.2. Ministro-Substituto convocado: Augusto Sherman Cavalcanti.
13.3. Ministro-Substituto presente: Weder de Oliveira (Relator).

WEDER DE OLIVEIRA

Trata-se de tomada de contas especial instaurada pelo Fundo Nacional de Desenvolvimento da Educação (FNDE) em desfavor do Sr. Evilácio Miranda Silva, ex-prefeito do município de Rio de Contas/BA (gestão 2005-2008) , em decorrência da reprovação da prestação de contas por impugnação total das despesas lançadas à conta do convênio 804458/2005, que tinha por objeto a construção de uma escola localizada no distrito Marcolino Moura, em Rio de Contas/BA, com vistas a proporcionar à sociedade a melhoria da infraestrutura da rede física escolar[footnoteRef:2]. [2:  Peça 1, p. 170-188.] 
O auditor instrutor da então Secex-BA elaborou instrução dos autos, a qual reproduzo abaixo, com os ajustes de forma pertinentes[footnoteRef:3]: [3:  Peça 66.] 
“ (...) 
HISTÓRICO
3.	Os recursos previstos para implementação do objeto foram orçados e aprovados no valor total de R$ 151.600,00, sendo R$ 1.600,00 de contrapartida da convenente e R$ 150.000,00 à conta do concedente, estes liberados mediante a ordem bancária 2006OB804166, de 20/4/2006 (peça 1, p. 20) . O valor foi creditado na conta do Banco do Brasil, Ag. 2540-2, c/c 12.494-X, em nome da PM de Rio de Contas – PTA, na data de 25/4/2006, conforme extrato bancário (peça 1, p. 358; peça 9, p. 5) .
4.	Os fatos que motivaram a instauração desta tomada de contas especial foram consignados no relatório de demandas especiais 00190.003508/2005-92 (peça 1, p. 302-350) , emitido em 2007, pela Controladoria-Geral da União (CGU) , e sintetizados no relatório do tomador de contas (peça 3, p. 91-93) , a seguir transcritos: 
‘a) fraude em processos licitatórios para a construção de escola na localidade Marcolino Moura, restando comprovada ‘a simulação da licitação visando direcionar a execução da obra para a empresa Status Construções Ltda., privando-a de seu caráter competitivo e impedindo a obtenção da proposta mais vantajosa para administração pública’;
b) não apresentação de projetos básicos e executivos, como arquitetônico, estrutural, elétrico e hidrossanitário, contrariando o disposto no art. 7°, I a III, §§ 1° e 2° da Lei 8.666/93;
c) desvios e fraudes na prestação de contas, com apresentação de extrato bancário falso, em que ‘são apresentadas transações que não existiram, de forma a esconder os inúmeros desvios descritos neste relatório e simular a regular aplicação dos recursos’, ocasionando, assim, um prejuízo ao erário de R$ 78.285,18;
d) utilização dos recursos do convênio para finalidade diversa do objeto, com saque de valores da conta corrente de forma injustificada com posterior devolução sem qualquer rendimento;
e) pagamento antecipado sem que as empresas executantes tivessem realizados os respectivos serviços, contrariando o art. 62 da Lei 4.320164, art. 40, XIV, alínea ‘a’ da Lei 8.666/93 e art. 38 do Decreto 93.872/86;
f) despesas inelegíveis com o pagamento de tarifas bancárias no valor de R$ 70,30;
g) apresentação de termo de aceitação definitiva da obra datado de 11/5/2007, sendo que quando da visita técnica da equipe da CGU, em 12/7/2007, a escola ainda não havia sido concluída;
h) não notificação dos partidos políticos e dos sindicatos da liberação dos recursos federais, prejudicando a devida publicidade, sendo essa uma ‘condição para os controles político e social da ação governamental’.
5.	Dentre os fatos apurados, aqueles concernentes à fraude do processo licitatório estão descritos no item 1 (tomada de preços 2/2005, vencedora a empresa Inconsec Ltda., à peça 1, p. 318-320) , e no item 2 (convite 29/2006, vencedora a empresa Status Construções Ltda., à peça 1, p. 320) , do supracitado relatório de demandas especiais emitido pela CGU. 
6.	Verifica-se no imbróglio que, inicialmente, a empresa Inconsec Ltda., ganhadora da tomada de preços 2/2005 (peça 1, p. 238-246) , foi contratada para construir uma escola no distrito de Marcolino Moura, no município de Rio de Contas/BA, pelo valor de R$ 153.274,05.
7.	Aquela empresa recebeu, ilegalmente, pagamentos adiantados no valor de R$ 98.700,00 (peça 1, p. 326 e peça 2, p. 21) , tendo executado apenas 14,35% do pactuado, o que corresponderia à quantificação de R$ 21.988,87. 
8.	Segundo informações do ex-prefeito, a inoperância nos serviços contratados resultou na rescisão do contrato firmado com aquela empresa, com desdobramentos judiciais impetrados pela prefeitura, conforme notificação judicial à empresa Inconsec Ltda., em 14/12/2006, autuado na Comarca de Rio de Contas sob o protocolo 275106, segundo consta do relatório da CGU (peça 1, p. 320; 326) .
9.	Em decorrência da paralisação das obras, a empresa Status Construções Ltda. foi contratada, mediante o convite 29/2006, pelo valor de R$ 131.285,18, ou seja, o mesmo valor da contratação anterior rescindida (R$ 153.274,05) menos o valor de R$ 21.988,87, que seria o correspondente aos 14,35% da obra executados pela Inconsec Ltda. antes da rescisão contratual (peça 1, p. 326; peça 2, p. 19-27) .
10.	Sobre a execução parcial da obra pela Inconsec Ltda., a CGU questionou se efetivamente a empresa Inconsec teria realizado 14,35% dos serviços, tendo em vista que na licitação da Status teria sido utilizada a planilha de serviços idêntica da licitação onde foi vencedora aquela outra empresa. Diante de tal indício, o preposto da CGU observa: ‘Ora, se foi utilizada a mesma planilha com as mesmas quantidades de serviços na licitação Convite 29/2006, conclui-se que a empresa Inconsec Ltda. não construiu absolutamente nada durante a vigência do seu contrato, entretanto recebeu R$ 98.700,00’ (peça 1, p. 332) .
11.	No mencionado relatório de demandas especiais, a CGU relata indícios de fraudes nas duas licitações. Considera a Status Construções Ltda. como sendo uma empresa de fachada, e vencedora de uma simulação de processo licitatório, conforme explicitado naquele relatório (peça 1, p. 318-324) . 
12.	O agente responsável, Sr. Evilácio Miranda Silva, ainda na condição de prefeito municipal (gestão 2005-2008) , encaminhou ao Ministério da Educação, em 11/5/2007, a prestação de contas do supracitado convênio (peça 1, p. 214-250) . 
13.	A análise da referida prestação de contas apresenta fortes indícios de fraude, conforme verifica-se a seguir:
EXAME TÉCNICO
Quanto à relação de pagamentos efetuados (peça 1, p. 216) :
14.	O gestor informa que foram pagos à empresa Inconsec Ltda., no período entre 28/4/2006 e 5/1/2007, oito cheques, numerados de 850021 a 850028, no montante de R$ 153.274,05, correspondente, portanto, ao valor contratado com a vencedora da tomada de preços 2/2005 (peça 1, p. 216) . 
15.	Entretanto, verifica-se nos autos que o mesmo gestor, Sr. Evilácio Miranda Silva, em correspondência encaminhada ao MEC, em 16/10/2008, assinada de mãos própria, declarou, contraditoriamente, que a empresa Inconsec Ltda., vencedora da licitação com uma proposta de R$ 153.274,05, teria recebido apenas R$ 98.700,00 até a sua rescisão contratual por não execução dos serviços correspondentes ao pagamento (peça 2, p. 19-27) .
16.	Anteriormente, o relatório de demandas especiais da CGU, emitido em 2007, já informava que a Inconsec Ltda. recebeu as seguintes quantias: em 2/6/2006, R$ 70.000,00 (cheque 850024) , e em 18/7/2006 R$ 28.700,00 (cheque 850027) , totalizando R$ 98.700,00, conforme peça 1, p. 326 e tabela 1, à peça 1, p. 328.
17.	Conforme explicitado pela CGU, até aquele momento a prefeitura já tinha utilizado os recursos repassados pela União no valor de R$ 150.000,00, e mais R$ 1.700,00 dos rendimentos das aplicações financeiras, totalizando R$ 151.700,00. Do total, R$ 98.700,00 foram pagos à Inconsec Ltda., e R$ 53.000,00 sacados, indevidamente, pela prefeitura durante o período de 25/4/2006 a 22/11/2006, contrariando o art. 20 da IN/STN 01/97.
18.	Em 20/12/2006, portanto cerca de oito meses depois do início dos saques da conta do convênio, a prefeitura devolveu, sem juros e correções, o valor de R$ 53.000,00, transferidos da conta 39700-8 da própria prefeitura, conforme consta da tabela 2 (peça 1, p. 332) e extrato do FNDE (peça 1, p. 358-360) .
19.	Foi pago à empresa Status Construções Ltda., em 5/1/2007 o mesmo valor de R$ 53.000,00 (cheque 850028) , conforme da tabela 2 (peça 1, p. 332) e extrato do BB (peça 9, p. 13) .
20.	Ressalte-se que o mencionado valor de R$ 53.000,00, inexplicavelmente, restou sendo o único pagamento que foi efetuado para a empresa Status para concluir a obra, apesar do valor contratado, mediante o convite 29/2006, ter sido de R$ 131.285,18, conforme relatado no parágrafo 9 desta instrução. Portanto, em princípio, o valor de R$ 78.285,18 correspondente à diferença entre o que teria sido pago à construtora e aquilo que seria necessário para conclusão da obra, teria sido utilizado de recursos do próprio Município.
21.	Não constam dos autos as notas fiscais correspondentes aos pagamentos efetuados às empresas envolvidas na execução do convênio, ou seja:
a) à Inconsec Ltda., em 2/6/2006, R$ 70.000,00 (cheque 850024) , e em 18/7/2006 R$ 28.700,00 (cheque 850027) totalizando R$ 98.700,00 (cópias dos cheques à peça 9, p. 28; p. 32) ;
b) à Status Construções Ltda., único pagamento, em 5/1/2007, no valor de R$ 53.000,00 (cópia do cheque 850028, à peça 1, p. 36) .
Quanto ao extrato bancário (peça 1, p. 226) 
22.	Adulteração fraudulenta de documento é uma explicação plausível para o fato de que o extrato bancário, supostamente emitido pelo Banco do Brasil, encaminhado pelo gestor na prestação de contas, tenha registros diferentes daqueles informados em um outro extrato bancário, para as mesmas datas de lançamentos, sendo que este último documento foi realmente emitido e encaminhado à unidade técnica pelo próprio Banco do Brasil. As suspeições da CGU relatadas no relatório à peça 1, p. 336-338, afiguram-se procedentes.
23.	Cotejando o extrato bancário do Banco do Brasil encaminhado na prestação de contas pelo então prefeito (peça 1, p. 226) com o extrato bancário que nos foi encaminhado pelo próprio Banco do Brasil (peça 9, p. 5-18) , ou ainda, com o extrato de conta corrente emitido pelo FNDE (peça 1, p. 358-360) , observa-se diferenças substanciais.
24.	A partir da análise CGU explicitada no mencionado relatório de demandas especiais, à peça 1, p. 336-338, e cotejando-se os mencionados extratos, identificando o extrato encaminhado na prestação de contas como PC, constata-se:
a) no dia 19/5/2006 o extrato PC registra pagamento do cheque 850023, no valor de R$ 15.000,00, enquanto os outros extratos não indicam pagamento de cheque naquele dia, e sim uma transferência no mesmo valor;
b) no dia 25/5/2006, o PC indica pagamento do cheque 850024 no valor de R$ 15.000,00, enquanto os outros extratos registram o cheque 850023 no mesmo valor;
c) no dia 2/6/2006, no PC consta que foi pago o cheque 850025 no valor de R$ 70.000,00, enquanto nos outros extratos consta o cheque 850024 no valor R$ 70.000,00. 
d) ainda no dia 2/6/2006 e no dia 9/6/2006, o extrato PC omitiu transferências irregulares a débito e crédito, respectivamente, ambas no valor de R$ 17.600,00, na conta 39.700-8, em nome da Prefeitura Municipal de Rio de Contas/BA;
e) no dia 3/7/2006 o PC indica o pagamento do cheque 850026 no valor de R$ 3.000,00, quando na verdade ocorreu uma transferência para a conta da Prefeitura, conforme os outros extratos;
f) o extrato PC simula o depósito de R$ 1.600,00, valor da contrapartida, sem que tenha havido tal operação nos outros extratos;
g) no dia 20/12/2006 o extrato PC omite a transferência de R$ 53.000,00 oriunda da conta da própria Prefeitura, conforme demonstrado nos outros extratos;
h) no dia 5/1/2007, o extrato PC informa o pagamento do cheque 850028, no valor de R$ 1.574,05, sendo que operação não ocorreu. Na verdade, cheque 850028 foi no valor de R$ 53.000,00, pago à empresa Status, e no dia 18/5/2007 a prefeitura sacou aquele valor de R$ 1.574,05, mediante o cheque 850029;
i) ressalte-se ainda, que o extrato PC apresentou como sendo o dia 5/1/2007 a data de registro final do saldo no valor de R$ 52,78. Conforme os outros extratos, ocorreram outras operações até verdadeira data de registro final daquele valor de saldo, ou seja, 18/5/2007. 
25.	Ao agente responsabilizado, Sr. Evilácio Miranda Silva, foi assegurado o direito ao contraditório e à ampla defesa, mediante as notificações acostadas aos autos (peça 1, p. 368-374; peça 2, p. 13; peça 2, p. 264-266) . As alegações apresentadas pelo responsável, em 16/10/2008 (peça 2, p. 19-27) , não tratam das supracitadas inconsistências dos registros bancários. O tomador de contas considerou a defesa do responsável insuficiente para elidir as irregularidades constatadas. Não houve recolhimento do montante devido. 
26.	O relatório do tomador de contas 200/2012, emitido em 8/10/2012 (peça 3, p. 89-99) , circunstanciou os fatos e concluiu pela responsabilidade do Sr. Evilácio Miranda Silva.
27.	Apurou-se, como prejuízo, o valor original de R$ 150.000,00, correspondente à totalidade dos recursos federais repassados à convenente, a partir da data de 25/4/2006 (extrato bancário, à peça 1, p. 226; 358.
28.	Foi inscrita a responsabilidade do responsável no Siafi, mediante a nota de lançamento 2012NL001744, de 18/9/2012 (peça 1, p. 30) .
29.	Constam dos autos cópia de ação civil pública por ato de improbidade administrativa e notitia criminis, impetradas pelo Município de Rio de Contas/BA, por meio de seu representante legal, contra o Sr. Evilácio Miranda Silva (peça 2, p. 141-175; 177-197; 343-373; 375-395) .
30.	A Controladoria-Geral da União emitiu relatório de auditoria e certificou a irregularidade das contas, em 24/10/2013 (peça 3, p. 111-116) .
31.	O Ministro de Estado da Educação, manifesta, em 9/9/2014, pronunciamento expresso encaminhando este processo de tomada de contas especial ao Tribunal de Contas da União (peça 3, p. 117) .
Diligência (peça 7-9) 
32.	A Secex/BA, conforme proposta contida nas peças 5-6, com vistas ao esclarecimento dos envolvidos nos recebimentos de valores transferidos mediante o mencionado convênio 804458 (Siafi 536061) , considerando as informações constantes dos autos quanto aos pagamentos efetuados às empresas Inconsec Ltda. e Status Construções Ltda., para fins de definir a responsabilidade individual ou solidária pelos atos de gestão inquinados, e visando promover a adequada caracterização do débito, realizou diligência ao Banco do Brasil solicitando extrato bancário e cópia (frente e verso) dos cheques descontados na agência 2540-2, c/c 12.494-X, em nome da PM de Rio de Contas – PTA, para movimentar recursos do convênio MEC 804458 (Siafi 536061) , durante os exercícios de 2006 e 2007.
33.	A supracitada diligência foi promovida conforme consta das peças 7-8.
34.	O Banco do Brasil, em atendimento à diligência em comento, encaminhou a documentação acostada à peça 9.
35.	Na referida documentação consta cópia do extrato bancário da conta corrente, 12.494-X, agência 2540-2, em nome da PM de Rio de Contas – PTA, no período de janeiro/2006 a dezembro/2007 (peça 9, p. 2-25) . Quanto às cópias dos cheques a qualidade de impressão é precária e em parte completamente ilegíveis (peça 9, p.26-49) . 
36.	Entretanto, confirma-se o cheque 850024, no valor de R$ 70.000,00, informado pelo gestor e pela CGU como sendo nominal à Inconsec Ltda., em 2/6/2006 (peça 9, p. 28) ; o cheque 850027, no valor de R$ 28.700,00, também nominal à Inconsec Ltda., em 18/7/2006 (peça 9, p. 32) ; e o cheque 850028, no valor de R$ 53.000,00, nominal à Construtora Status Ltda., em 5/1/2007 (peça 9, p. 36) . Outros cheques, como o de número 850029, no valor de R$ 1.574,05 (peça 9, p. 38) e o de número 850030, no valor de R$ 52,78 (peça 9, p. 42) , foram emitidos nominalmente à própria Prefeitura Municipal de Rio de Contas. Os demais cheques encaminhados pelo BB estão ilegíveis.
37.	Com base nas informações contidas nos autos, confirma-se a responsabilidade solidária das empresas favorecidas com pagamentos efetuados com recursos repassados no âmbito do convênio FNDE 804458 (Siafi 536061) . Constata-se a ausência do nexo de causalidade entre os referidos pagamentos e o objeto da avença, face ao conjunto de irregularidades constadas no relatório de demandas especiais 00190.003508/2005-92, emitido em 2007, pela Controladoria-Geral da União – CGU (peça 1, p. 302-350) , e no relatório do tomador de contas (peça 3, p. 91-93) . 
38.	Considerando que o montante de pagamentos efetuados (R$ 151.700,00) é superior ao repasse efetuado pela União R$ 150.000,00, abate-se do total pago a cada uma das empresas o percentual de 1,121%, correspondente à diferença a maior. Assim, os valores correspondentes para fins de citação das empresas são os seguintes:
a) Inconsec Ltda.: total pago R$ 98.700,00 menos 1,121% = R$ 97.594,00, sendo R$ 68.894,00 corrigidos a partir de 2/6/2006; e R$ 28.700,00, corrigidos a partir de 18/7/2006;
b) Status Construções Ltda.: total pago R$ 53.000,00 menos 1,121% = R$ 52.406,00, corrigidos a partir de 5/1/2007. 
Citações dos responsáveis
39.	Diante disso, constatou-se a responsabilidade solidária das mencionadas empreiteiras, na condição de recebedoras de pagamentos efetuados no âmbito do convênio FNDE 804458 (Siafi 536061) . 
40.	A unidade técnica, conforme instrução e despacho concordante (peças 8-9) , emitiu pronunciamento pela citação solidária do Sr. Evilácio Miranda Silva, prefeito municipal de Rio de Contas/BA, à época dos fatos, e das empresas Inconsec Ltda. e Status Construções Ltda.
Citação do Sr. Evilácio Miranda Silva (ex-prefeito do município de Rio de Contas/BA) 
41.	Inicialmente foi encaminhado ao endereço do responsável, obtido no banco de dados da Receita Federal (peça 13, p. 1) , o ofício 1409/2015 – TCU/Secex-BA, de 3/6/2015 (peça 16) , devolvido pelos Correios com a informação de ‘mudou-se’ (peça 20) . 
42.	O Serviço de Administração da Secex/BA empreendeu diversas tentativas para localizar o novo endereço do agente responsável, as quais restaram infrutíferas, resultando na escolha da comunicação por edital, conforme informado na peça 23. 
43.	Diante do impasse, foi promovida a citação do Sr. Evilácio Miranda Silva por edital, com base no art. 22, III, da lei 8.443/92, publicado no Diário Oficial da União de 28/9/2015 (peças 24-25) .
Alegações de defesa
44.	O citado não apresentou alegações de defesa.
Revelia do responsável
45.	Decorrido o prazo legal para apresentação das alegações de defesa, ou seja, 15 dias da publicação do edital, o responsável manteve-se silente, e não recolheu o valor devido aos cofres do Fundo Nacional de Desenvolvimento da Educação (FNDE) , razão pela qual foi considerado revel e dado prosseguimento ao processo, de acordo com o art. 12, IV, § 3º, da Lei 8.443/1992.
Citação da empresa Inconsec Ltda.
46.	A primeira tentativa de citação da empresa epigrafada ocorreu mediante o encaminhamento do ofício 1410/2015 – TCU/Secex-BA, de 3/6/2015 (peça 14) , para o endereço cadastrado pela Receita Federal (peça 13, p. 2) , não logrando êxito. Aquela correspondência foi devolvida pelos Correios, com a informação de ‘desconhecido’ (peça 19) .
47.	Novas tentativas de citação foram efetivadas, desta feita para o endereço do representante legal da empresa cadastrado na Receita Federal (peça 26) , mediante o ofício 3093/2015 – TCU/Secex-BA, de 13/11/2015, cujo AR não foi devolvido pelos Correios (peça 27-28) , renovado pelo ofício citatório 0228/2016 – TCU/Secex-BA, de 15/2/2016, devolvido pelos Correios com a informação de ‘ausente’ (peças 29; 31) .
48.	A citação da empresa Inconsec Ltda. foi formalizada mediante o ofício 0811/2016 – TCU/Secex-BA, de 7/4/201 entregue no endereço do representante legal da empresa cadastrado no banco de dados da Receita Federal, com aviso de recebimento- AR assinado por terceiros, em 25/4/2016 (peças 33-34) .
Alegações de defesa
49.	A empresa citada não apresentou alegações de defesa.
Revelia do responsável
50.	Decorrido o prazo legal para apresentação das alegações de defesa, ou seja, 15 dias da ciência, o responsável manteve-se silente, e não recolheu o valor devido aos cofres do Fundo Nacional de Desenvolvimento da Educação (FNDE) , razão pela qual foi considerado revel e dado prosseguimento ao processo, de acordo com o art. 12, IV, § 3º, da Lei n. 8.443/1992.
Citação da empresa Status Construções Ltda.
51.	A citação da empresa ocorreu mediante o ofício 1411/2015 – TCU/Secex-BA, de 3/6/2015 (peça 11) , endereçado ao representante legal cadastrado pela Receita Federal (peça 13, p. 3) . O aviso de recebimento – AR foi assinado por terceiros, 25/6/2015 (peça 18) . Não obstante, a empresa ter sido formalmente citada, um outro ofício foi encaminhado ao endereço da procuradora constituída pela empresa, tendo sido devolvido pelos Correios com a informação de ‘ausente’ (peças 30; 32) . 
Alegações de defesa
52.	A empresa, por intermédio de procuradora constituída (peça 21) apresentou alegações de defesa, protocolada na Secex/BA em 27/7/2015 (peça 22) .
53.	Em síntese, a empresa Status Construções Ltda. apresenta as seguintes alegações de defesa.
Quanto à preliminar sobre a observância do prazo limite de cinco anos para a armazenagem dos documentos:
54.	Em preliminar, a defesa invoca o direito ao prazo limite de cinco anos para a armazenagem dos documentos.
55.	Ressalta o lapso temporal decorrido entre os fatos apurados e a primeira notificação dirigida ao defendente, considerando que o convênio 804458/2005 (Siafi 536061) foi assinado em 2005, com validade até 31/12/2006, e prazo para apresentação de contas até 1/3/2007.
56.	Como jurisprudência sobre o tema transcreve, dentre outras, excertos das seguintes normatizações, quanto a previsão expressa do prazo de cinco anos para armazenamento dos comprovantes de despesa:
Instrução Normativa STN 1/1997:
‘Art. 30. As despesas serão comprovadas mediante documentos originais fiscais ou equivalentes, devendo as faturas, recibos, notas fiscais e quaisquer outros documentos comprobatórios serem emitidos em nome do convenente ou do executor, se for o caso, devidamente identificados com referência ao título e número do convênio.
§ 1º Os documentos referidos neste artigo serão mantidos em arquivo em boa ordem, no próprio local em que forem contabilizados, à disposição dos órgãos de controle interno e externo, pelo prazo de 5 (cinco) anos, contados da aprovação da prestação ou tomada de contas, do gestor do órgão ou entidade concedente, relativa ao exercício da concessão’.
Decreto 93.872/86:
‘Art.66 (...) § 2º A documentação comprobatória da aplicação da subvenção ou auxilio ficará arquivada na entidade beneficiada, à disposição dos órgãos de controle interno e externo, durante o prazo de 5 (cinco) anos da aprovação da prestação de contas’.
57.	Assim, diante dos julgados acima transcritos, a defesa entende que o prazo para armazenamento dos documentos comprobatórios das despesas realizadas com repasses públicos é de 5 anos, conforme a previsão expressa do artigo 30 da Instrução Normativa 1/97-STN, bem como do artigo 66, § 2º do Decreto 93.872/86.
58.	O defendente argumenta que vários dispositivos legais têm o prazo de cinco anos como limite para a guarda de documentos comprobatórios da regular aplicação de valores públicos. Arremata, considerando que a exigência dos documentos comprobatórios da execução do convênio não encontra supedâneo legal.
Análise da preliminar 
59.	Com relação à preliminar suscitada pelo defendente, a mesma base legal trazida a colação deslinda a questão, observando-se que o alegado prazo limite de cinco anos para armazenamento da documentação é contado da aprovação da prestação ou tomada de contas, conforme explicitado na normas colacionadas.
60.	 Assim, não assiste razão ao defendente em pleitear a aplicação do limite de prazo para armazenamento da documentação comprobatória do convênio em comento, visto que, no caso presente, a prestação de contas dos recursos envolvidos não foi aprovada, razão pela qual não poderia ter sido desencadeada a contagem dos cinco anos para o mencionado limite de prazo, conforme exigido na norma legal.
61.	Estendendo o tema sobre os limites de prazos, com relação à prescrição do processo, requerido no pedido conclusivo da defesa, é pacífico o entendimento desta Corte, conforme prolatado no acórdão 2.709/2008-TCU-Plenário, relatoria do Ministro Benjamin Zymler, tendo por base o julgamento do STF no mandado de segurança 26.210-9/DF, é de que as ações de ressarcimento movidas pelo Estado contra agentes causadores de danos ao erário são imprescritíveis, conforme item 9.1 do referido Acórdão:
‘9.1. deixar assente no âmbito desta Corte que o art. 37 da Constituição Federal conduz ao entendimento de que as ações de ressarcimento movidas pelo Estado contra os agentes causadores de danos ao erário são imprescritíveis, ressalvando a possibilidade de dispensa de instauração de tomada de contas especial prevista no § 4º do art. 5º da IN TCU 56/2007;’
62.	Tal entendimento justificou a edição da Súmula 282 desta Corte: ‘As ações de ressarcimento movidas pelo Estado contra os agentes causadores de danos ao erário são imprescritíveis’. 
Alegações de defesa quanto a execução da obra e valores recebidos
63.	A empresa Status Construções Ltda. informa que foi contratada pelo Município de Rio de Contas/BA para substituir a empresa Inconsec Ltda, visando a construção da escola objeto com convênio em epígrafe, tendo em vista que a empresa substituída teve o contrato de prestação de serviços rescindido após receber R$ 98.700,00 e abandonar a obra com o percentual de apenas 14, 35% do total de construção contratado. 
64.	A empresa Status Construções Ltda., cadastrada dentre os prestadores de serviços da Prefeitura Municipal de Rio de Contas/BA, participou da licitação na modalidade convite, apresentando proposta vencedora para concluir a referida escola com a verba remanescente do Convênio.
65.	Segundo a defesa, a Construtora Status habilitou-se ao certame, convite 29/2006, com todas as documentações previstas na Lei 8666/93, satisfazendo os requisitos legais exigidos para a sua contratação.
66.	A defesa arrazoa que a referida escola, composta de 4 salas de aula, biblioteca, 4 sanitários, pátio interno, dispensa, cozinha industrial, sala de diretoria, sala de professores, foi construída pela quantia de R$ 129.812,50. Na oportunidade, ressalta que o valor da construção foi ‘módico’ e teria resultado em prejuízo para a empresa, superior a R$ 30.000,00.
67.	A Construtora trouxe à colação os seguintes documentos sobre a construção da escola no distrito de Marcolino Moura no Município de Rio de Contas/BA:
a) Parecer técnico emitido pelo Sr. Damião Silva de Souza (CREA/BA 18.819) , em 28/4/2015, considerando que o valor compatível para aquela construção seria R$ 172.309,74 (peça 22, p. 13-14) ; 
b) Planilhas orçamentárias da obra, emitidas pela Construtora Status em 22/12/2006 (peça 22, p. 16-19) ; 
c) Planilhas Orçamentárias comparativas com Sinapi (peça 22, p. 21-24) ; 
d) Acórdão 2622/2013-TCU-Plenário, Sessão de 25/9/2013 – Ordinária, relatoria do Ministro Marcos Bemquerer Costa, com o objetivo de definir faixas aceitáveis para valores de taxas de Benefícios e Despesas Indiretas (BDI) específicas para cada tipo de obra pública e para aquisição de materiais e equipamentos relevantes, bem como efetuar o exame detalhado da adequabilidade dos percentuais para as referidas taxas adotados em dois julgados desta Corte de Contas (acórdãos 325/2007 e 2369/2011) , ambos do Plenário, com utilização de critérios contábeis e estatísticos e controle da representatividade das amostras selecionadas (peça 22, p. 27-30) ;
e) Registro fotográfico demonstrando: a situação da obra em dezembro/2006, em fase anterior à retomada da construção pela Status Construções; fotografias da inauguração da escola; e fotografias da situação em abril/2015 (peça 22, p. 32-46) .
Alegações de defesa quanto a responsabilização da empresa pelos pretensos erros formais na prestação de contas do ex-gestor
68.	A defesa ressalta que a responsabilidade da Construtora Status deve ser delimitada tão somente no que diz respeito a execução da obra pactuada. Enfatiza que a empresa foi legalmente licitada, tendo executado a obra na sua plenitude, com economicidade, dentro do prazo pactuado, resultando em aproveitamento social da escola para a comunidade.
69.	Assim, considera que não há porque ser instada para prestar satisfações por erros administrativos de prepostos da Prefeitura Municipal de Rio de Contas/BA.	
Análise sobre as alegações de defesa da Status Construções Ltda.
70.	A empresa Status Construções Ltda. foi citada, solidariamente, considerando-se que: ‘O débito é decorrente da não comprovação da boa e regular aplicação dos recursos transferidos mediante o convênio 804458 (Siafi 536061) celebrado entre o FNDE e a Prefeitura Municipal de Rio de Contas/BA’, conforme ofício citatório (peça 15) .
71.	Conforme verifica-se nos autos, o relatório de tomada de contas especial, com base no relatório de fiscalização realizada pela CGU, relaciona diversas irregularidades que motivaram a instauração deste processo. Contudo, dentre os fatos inquinados não se inclui a constatação de que o objeto do convênio FNDE 804458 (Siafi 536061) , referente a construção de uma escola no distrito de Marcolino Moura, no Município de Rio de Contas/BA deixou de ser atingido, ou tenha restado sem o aproveitamento social.
72.	As diversas irregularidades concernentes à prestação de contas do mencionado convênio e pagamentos antecipados para a execução da obra, recaem na responsabilidade do ex-prefeito, Sr. Evilácio Miranda Silva, conforme relatório do tomador das contas (peça 3, p. 89-99) .
73.	 Com relação a contratação e execução dos serviços visando a execução da obra, propriamente dita, distingue-se duas etapas distintas.
74.	A primeira etapa, é decorrente da instauração do processo licitatório pela tomada de preços 2/2005, resultando na contratação da empresa Inconsec Ltda. para a construção da mencionada escola, pelo valor de R$ 153.274,05, conforme relatado pela CGU à peça 1, p. 318-320. A CGU aponta que a referida tomada de preços, que tinha por objeto uma obra, não possuía qualquer projeto arquitetônico ou de engenharia.
75.	Conforme tratado nos itens 6 a 10 desta instrução, a Inconsec Ltda. recebeu, ilegalmente, pagamentos adiantados, no valor de R$ 98.700,00 (peça 1, p. 326 e peça 2, p. 21) , tendo executado apenas 14,35% do pactuado, resultando na rescisão do contrato, e caracterização da responsabilidade por débito, resultante de prejuízo ao erário, no limite do valor recebido ilegalmente.
76.	 Sobre a execução parcial da obra pela Inconsec Ltda., a CGU questionou se efetivamente a empresa Inconsec teria realizado 14,35% dos serviços, tendo em vista que na licitação da Status teria sido utilizada a planilha de serviços idêntica da licitação onde foi vencedora aquela outra empresa. Em decorrência dos indícios constatados o preposto da CGU afirma, conforme extrai-se do relatório: ‘ (...) conclui-se que a empresa Inconsec Ltda. não construiu absolutamente nada durante a vigência do seu contrato, entretanto recebeu R$ 98.700,00’ (peça 1, p. 332) .
77.	A Inconsec Ltda. foi considerada solidariamente responsável como beneficiária de pagamentos efetuados sem a correspondente contraprestação de serviços contratados.
78.	A segunda etapa, no que se refere à contratação e execução do objeto previsto no convênio FNDE 804458, verifica-se com a retomada das obras mediante a realização do convite 29/2006, pelo valor de R$ 131.285,18, embora a defesa faça referência ao valor de R$ 129.812,50. Ou seja, o mencionado convite estabeleceu como valor para conclusão da obra, o mesmo da contratação anterior rescindida (R$ 153.274,05) menos a quantia de R$ 21.988,87, que seria o correspondente aos 14,35% da obra executados pela Inconsec Ltda. antes da rescisão contratual, perfazendo R$ 131.285,18 (peça 1, p. 326; peça 2, p. 19-27) .
79.	As afirmações da CGU questionando a lisura do convite 29/2006, considerando que a Status Construções Ltda. seria uma empresa de ‘fachada’, foram refutadas pela defesa. O ex-gestor, no bojo de sua defesa protocolada no FNDE, em 22/10/2008, justificou os fatos (peça 2, p. 19-27) . Em síntese, confronta-se as acusações e defesas sobre essa questão, a seguir:
a) Acusação: a empresa Status Construções Ltda. ao receber o pagamento da Prefeitura mediante o cheque 850028 da conta específica do convênio (Banco do Brasil) , emitido em 5/1/2007, no valor de R$ 53.000,00, depositou o mesmo na conta 7619-8 agência 3533 do Banco Bradesco, em nome da Emcosel Empreendimentos, Construções e Serviços Ltda., empresa participante da licitação;
Defesa: alega que o fato do cheque recebido pela Status Construções Ltda. ter sido depositado na conta da empresa Emcosel, não possui nada de anormal, vez que, em sendo aquela segunda empresa vitoriosa em outro processo licitatório, e diante da dificuldade da Status em adquirir materiais em quantidade, obteve o repasse de materiais de construção da outra, tais como cimento, lajotas e pisos cerâmicos, condicionado ao pagamento, efetivado mediante o mencionado cheque. Acrescenta que seria ingênuo supor que, possuindo a empresa Emcosel o poder de manipular licitações, assim não fizesse em seu próprio favor, preferindo simular o convite para uma outra empresa.
b) Acusação: a empresa Emcosel tem como sócio o filho do advogado que presta serviços jurídicos à Prefeitura Municipal de Rio de Contas/BA, participante do protesto judicial contra o abandono de obra promovido pela empresa Inconsec Ltda. (vencedora da licitação tomada de preços 2/2005) ;
Defesa: pondera que o fato da Emcosel ter como sócio o filho de um prestador de serviços do município de Rio de Contas, não desqualifica a contratação da referida empresa para realização de obras no referido município, após o competente processo seletivo. 
c) Acusação: os telefones das empresas Emcosel Empreendimentos, Construções e Serviços Ltda. e Status Construções Ltda. seriam coincidentes.
Defesa: assevera que os telefones da empresa Emcosel são diversos daqueles da Construtora Status, conforme contas telefônicas e os endereços dos estabelecimentos.
d) Acusação: cópias dos projetos arquitetônicos e executivos do convênio foram submetidos a apreciação do Sr. Clóvis da Silva Borges, engenheiro encarregado das obras do Município. A CGU questiona o fato de que, segundo informações obtidas junto ao CREA-BA, o mencionado engenheiro, desde 10/6/2005, era também responsável técnico da Status Construções Ltda.
Defesa: considera que o engenheiro Clóvis da Silva Borges é um profissional da engenharia que, ocasionalmente, confecciona projetos e supervisiona obras, sendo um prestador de serviços, sem impedimento de ter prestado serviços para outras empresas.
80.	Ao que parece, as razões apresentadas pela CGU para considerar a licitada como ‘empresa de fachada’ não se afiguram suficientes para desqualificar a Status Construções Ltda. (CNPJ 00.349.540/0001-85) , cadastrada na Receita Federal, e apta para participar daquela licitação na modalidade convite, conforme ressaltado pela defendente.
81.	No que concerne à execução do objeto conveniado, a partir da retomada das obras pela Construtora Status, a CGU informa que por ocasião da visita da equipe da CGU ao município de Rio de Contas, pôde-se constatar, em 12/7/2007, que a escola ainda não havia sido concluída, e as obras encontravam-se em estágio de acabamento, portanto, ainda em andamento.
82.	Os autos indicam que a Status Construções Ltda. para concluir as obras recebeu R$ 53.000,00, oriundos da conta específica do convênio, razão pela qual depreende-se que, provavelmente, a complementação dos pagamentos resultou de recursos municipais.
83.	Dentre os fatos inquinados não se verifica questionamento referente a inexecução da obra, decorrente de inação da empresa Status, ou a realização de pagamentos indevidos àquela contratada.
84.	Não consta que a Construtora Status tenha recebido recursos federais sem efetuar a contrapartida contratada, referente a execução da escola prevista na avença, ainda que possa ter ocorrido pagamento antecipado das obras e atraso na sua conclusão, conforme indicado pela CGU.
85.	Impende salientar que os pagamentos antecipados para as construtoras, bem como a não comprovação da boa e regular aplicação dos recursos transferidos, mediante o convênio 804458 (Siafi 536061) , são de responsabilidade do Sr. Evilácio Miranda Silva, prefeito municipal de Rio de Contas/BA, à época dos fatos, em decorrência das irregularidades consignadas no relatório de demandas especiais 00190.003508/2005-92 (peça 1, p. 302-350) , emitido pela Controladoria-Geral da União – CGU, e sintetizadas no relatório do tomador de contas (peça 3, p. 91-93) , a seguir transcritas:
‘a) fraude em processos licitatórios para a construção de escola na localidade Marcolino Moura, restando comprovada ‘a simulação da licitação visando direcionar a execução da obra para a empresa Status Construções Ltda., privando-a de seu caráter competitivo e impedindo a obtenção da proposta mais vantajosa para administração pública’;
b) não apresentação de projetos básicos e executivos, como arquitetônico, estrutural, elétrico e hidrossanitário, contrariando o disposto no art. 7°, I a III, §§ 1° e 2° da Lei 8.666/93;
c) desvios e fraudes na prestação de contas, com apresentação de extrato bancário falso, em que ‘são apresentadas transações que não existiram, de forma a esconder os inúmeros desvios descritos neste relatório e simular a regular aplicação dos recursos’, ocasionando, assim, um prejuízo ao erário de R$ 78.285,18;
d) utilização dos recursos do convênio para finalidade diversa do objeto, com saque de valores da conta corrente de forma injustificada com posterior devolução sem qualquer rendimento;
e) pagamento antecipado sem que as empresas executantes tivessem realizados os respectivos serviços, contrariando o art. 62 da Lei 4.320164, art. 40, XIV, ‘a’, da Lei 8.666/93 e art. 38 do Decreto 93.872/86;
f) despesas inelegíveis com o pagamento de tarifas bancárias no valor de R$ 70,30;
g) apresentação de termo de aceitação definitiva da obra datado de 11/5/2007, sendo que quando da visita técnica da equipe da CGU, em 12/7/2007, a escola ainda não havia sido concluída;
h) não notificação dos partidos políticos e dos sindicatos da liberação dos recursos federais, prejudicando a devida publicidade, sendo essa uma ‘condição para os controles político e social da ação governamental’.
86.	A empresa Inconsec Ltda. deve ser responsabilizada, solidariamente, em decorrência da mesma ter sido beneficiária de pagamentos efetuados sem a correspondente contraprestação de serviços, no montante demonstrado no item 38 desta instrução.
CONCLUSÃO
87.	Desse modo, as alegações de defesa apresentadas pela empresa Status Construções Ltda. devem ser acatadas, com base na análise procedida nestes autos, uma vez que aquela empresa construiu a escola objetivada no convênio, não se constatando que a citada tivesse contribuído para causar prejuízo ao erário.
88.	Diante da revelia do Sr. Evilácio Miranda Silva, prefeito municipal de Rio de Contas/BA, à época dos fatos, e da empresa Inconsec Ltda., inexistindo nos autos elementos que permitam concluir pela ocorrência de boa-fé ou de outros excludentes de culpabilidade em suas condutas (art. 202, § 2º do RI/TCU) , propõe-se que suas contas sejam julgadas irregulares e que os responsáveis sejam condenados, solidariamente, em débito.
89.	Ressalte-se que para efeito da reponsabilidade solidária, o valor e a data devem ser compatibilizados para fins de citação, visto que ao ex-prefeito foi imputado débito pela totalidade dos recursos federais repassados, no âmbito do convênio FNDE 804458 (Siafi 536061) , no valor de R$ 150.000,00, em decorrência da não comprovação da boa e regular aplicação dos mesmos pelas irregularidades descritas no item 85 desta instrução.
90.	Por outro lado, constatou-se nos autos que a empresa Inconsec Ltda. foi beneficiária de pagamentos efetuados sem a contraprestação dos serviços contratados para execução da obra, cujo débito, demonstrado no item 38 desta instrução, foi calculado da seguinte forma: R$ 98.700,00 (total pago) menos 1,121% (proporcionalidade aos recursos federais utilizados) = R$ 97.594,00, sendo R$ 68.894,00 corrigidos a partir de 2/6/2006; e R$ 28.700,00, corrigidos a partir de 18/7/2006, correspondendo à datas dos pagamentos efetuados.
91.	Assim, o débito solidário será compatibilizado a partir do valor impugnado à empresa e nas datas dos pagamentos efetuados. A diferença entre o total repassado ao município e o valor do débito imputado à empresa, resultando em R$ 52.406,00, será atribuído como responsabilidade individual do ex-prefeito, na data de 25/4/2006, correspondente ao crédito bancário, conforme extrato bancário (peça 9, p. 5) .
PROPOSTA DE ENCAMINHAMENTO
92.	Diante do exposto, submete-se os autos à consideração superior, com a seguinte proposta: 
a) acatar as alegações de defesa apresentadas pela empresa Status Construções Ltda. (CNPJ 00.349.540/0001-85) e exclui-la do rol de responsáveis do presente processo;
b) nos termos dos artigos 1º, I, 16, III, alínea ‘c’, § 2º, 19, caput, e 23, III da Lei 8.443/92, c/c com os artigos 1º, I, 209, III, e § 5º, 210 e 214, III, do RI/TCU, que sejam julgadas irregulares as contas do Sr. Evilácio Miranda Silva (CPF XXX.288.338-XX) , prefeito municipal de Rio das Contas/BA, à época dos fatos, e condená-lo, em solidariedade, com a empresa Inconsec Ltda. (CNPJ 00.503.495/0001-71) , ao pagamento das quantias a seguir especificadas, com a fixação do prazo de quinze dias, a contar das notificações, para comprovarem, perante o Tribunal (art. 214, III, ‘a’, do Regimento Interno) , o recolhimento da dívida aos cofres do Fundo Nacional de Desenvolvimento da Educação (FNDE) , atualizada monetariamente e acrescida dos juros de mora, calculados a partir das datas discriminadas, até a data do recolhimento, na forma prevista na legislação em vigor.
Sr. Evilácio Miranda Silva (CPF XXX.288.338-XX) 
 (Diferença entre valor repassado ao município e o valor do débito imputado à empresa solidária) 
	VALOR ORIGINAL (R$) 
	DATA DA OCORRÊNCIA

	52.406,00 (D) 
	25/4/2006

Valor atualizado em 6/7/2017: R$ 98.706,70
Evilácio Miranda Silva e empresa Inconsec Ltda. (CNPJ 00.503.495/0001-71) 
	VALOR ORIGINAL (R$) 
	DATA DA OCORRÊNCIA

	68.894,00 (D) 
	2/6/2006

	28.700,00 (D) 
	18/7/2006

Valor atualizado em 6/7/2017: R$ 183.370,39
c) aplicar ao Sr. Evilácio Miranda Silva (CPF XXX.288.338-XX) e a empresa Inconsec Ltda. (CNPJ 00.503.495/0001-71) , a multa prevista no art. 57 da Lei 8.443/1992 c/c o art. 267 do RI/TCU, com a fixação do prazo de quinze dias, a contar da notificação, para comprovarem, perante o Tribunal (art. 214, III, ‘a’, do RI/TCU) , o recolhimento da dívida aos cofres do Tesouro Nacional, atualizada monetariamente desde a data do acórdão que vier a ser proferido até a do efetivo recolhimento, se for paga após o vencimento, na forma da legislação em vigor;
d) autorizar, desde logo, nos termos do art. 28, II, da Lei 8.443/1992, a cobrança judicial das dívidas, caso não atendidas as notificações;
e) encaminhar cópia da deliberação que vier a ser proferida, bem como do relatório e do voto que a fundamentarem, ao Procurador-Chefe da Procuradoria da República na Bahia, nos termos do § 3º do art. 16 da Lei 8.443/1992 c/c o § 7º do art. 209 do RI/TCU, para adoção das medidas que entender cabíveis.”
O diretor da Secex-BA ponderou o seguinte[footnoteRef:4]: [4:  Peça 38.] 
“ (...) 
A despeito das graves irregularidades noticiadas no relatório de demandas especiais da CGU (peça 1, p. 302-350) , especialmente no que diz respeito à presença de fortes indícios de ocorrência de fraude à licitação na condução da tomada de preços 2/2005 e do convite 29/2006, matéria tratada no subitem 3.3.1.1 do citado relatório, o exame empreendido na instrução precedente teve como foco o exame das responsabilidades e a apuração dos débitos associados às irregularidades detectadas durante a execução dos contratos firmados com as empresas Inconsec Ltda (CNPJ 00.503.495/0001-71) e Status Construções Ltda (CNPJ 00.349.540/0001-85) , que a sucedeu, descritos no subitem 3.3.1.2 do relatório de demandas especiais da CGU.
Nessa linha, a questão da possível fraude à licitação nos mencionados certames não foi mencionada de forma expressa na citação do Sr. Evilácio Miranda Silva, realizada via edital (peça 25) , e não foi sequer apontada no ofício de citação respondido pela empresa Status Construções Ltda (peça 15) .
Ante o exposto, dada a presença de indícios suficientemente robustos da ocorrência de fraude à licitação na realização da tomada de preços 2/2005 e do convite 29/2006, conforme noticiado no relatório de demandas especiais da CGU, indícios esses potencialmente capazes de fundamentar, caso se revelem procedentes, a oposta de declaração de inidoneidade das empresas envolvidas, e considerando ainda que nos termos em que foram realizadas as citações, o exercício do contraditório e da ampla defesa não foi alcançado de forma plena em relação a esse ponto, aquiescemos com a proposta de encaminhamento formulada pelo auditor na instrução precedente, em relação à proposta de mérito dos presentes autos, sem prejuízo de propor, em acréscimo, a proposta de autuação de processo específico de representação, para que no âmbito do mesmo sejam realizadas as oitivas dos responsáveis e das empresas envolvidas acerca desse ponto.
Diante do exposto, aquiescendo parcialmente da proposta formulada pelo auditor na instrução precedente, submeto os autos à consideração superior, propondo:
a) acatar as alegações de defesa apresentadas pela empresa Status Construções Ltda (CNPJ 00.349.540/0001-85) e excluí-la do rol de responsáveis do presente processo.
b) nos termos dos arts. 1º, I, 16, III, ‘c’, § 2ª, 19, caput, e 23, III da Lei 8.443/92, c/c os artigos 1ª, I, 209, III e § 5º, 210 e 214, III, do RI/TCU, que sejam julgadas irregulares as contas do Sr. Evilácio Miranda Silva (CPF XXX.288.338-XX) , prefeito do município de Rio das Contas/BA à época dos fatos, e condena-lo, em solidariedade com a empresa Inconsec Ltda (CNPJ 00.503.495/0001-71) , ao pagamento das quantias a seguir especificadas, com a fixação do prazo de quinze dias, a contar das notificações, para comprovarem, perante o Tribunal (art. 214, III, ‘a’ do RI/TCU) , o recolhimento da dívida aos cofres do Fundo Nacional de Desenvolvimento da Educação (FNDE) , atualizada monetariamente e acrescida de juros de mora, calculados a partir das datas discriminadas, até a data do recolhimento, na forma da legislação em vigor.
Evilácio Miranda Silva (CPF XXX.288.338-XX) 
	VALOR ORIGINAL (R$) 
	DATA DA OCORRÊNCIA

	52.406,00
	25/4/2006

Diferença entre o valor total repassado e o valor do débito solidário imputado à empresa
Valor atualizado em 6/7/2017: R$ 98.706,70
Evilácio Miranda Silva (CPF XXX.288.338-XX) e Inconsec Ltda (CNPJ 00.503.495/0001-71) 
	VALOR ORIGINAL (R$) 
	DATA DA OCORRÊNCIA

	68.894,00
	2/6/2006

	28.700,00
	18/7/2006

Valor atualizado em 6/7/2017: R$ 183.370,39
c) aplicar ao Sr. Evilácio Miranda Silva (CPF XXX.288.338-XX) e à empresa Inconsec Ltda (CNPJ 00.503.495/0001-71) a multa prevista no art. 57 da Lei 8.443/1992 c/c o art. 267 do RI/TCU, com a fixação do prazo de quinze dias, a contar da notificação, para comprovarem, perante o Tribunal (art. 214, III, ‘a’, do RI/TCU) , o recolhimento da dívida aos cofres do Tesouro Nacional, atualizada monetariamente desde a data do acórdão que vier a ser proferido até o do efetivo recolhimento, se for paga após o vencimento, na forma da legislação em vigor.
d) autorizar, desde logo, nos termos do art. 28, II, da Lei 8.443/1992, a cobrança judicial das dívidas, caso não atendidas as notificações. 
e) autorizar a constituição de processo apartado, com natureza de representação, com base no disposto no art. 43 da Resolução-TCU 259/2014, com cópia das peças pertinentes, a fim de aprofundar a apuração dos indícios de ocorrência de fraude à licitação apontados no subitem 3.3.1.1 do relatório de demandas especiais 00190.003508/2005-92 da CGU, bem como a realização das oitivas necessárias à apuração das responsabilidades dos envolvidos.
f) encaminhar cópia da deliberação que vier a ser proferida, bem como do relatório e do voto que a fundamentarem, ao Procurador-Chefe da Procuradoria da República no Estado da Bahia, nos termos do § 3º do art. 16 da Lei 8.443/1992 c/c o § 7º do art. 209 do RI/TCU, para a adoção das medidas que entender cabíveis.”
O secretário da Secex-BA aquiesceu com a proposta do diretor[footnoteRef:5]. [5:  Peça 39.] 
O MP/TCU, representado pelo Subprocurador-Geral Paulo Soares Bugarin, manifestou-se conforme se segue[footnoteRef:6]: [6:  Peça 40.] 
“ (...) 
3.	A referida obra foi fiscalizada pela CGU, que constatou diversas irregularidades, circunstanciadas no relatório de demandas especiais 00190.003508/2005-92, emitido em 2007 (peça 1, p. 302-350) .
4.	Em síntese, a empresa Inconsec Ltda., ganhadora da tomada de preços 2/2005 (peça 1, p. 238-246) , foi contratada para construir a escola no distrito de Marcolino Moura, pelo valor de R$ 153.274,05. A empresa recebeu pagamentos adiantados no valor de R$ 98.700,00 (peça 1, p. 326) , verificando-se a execução de apenas 14,35% do objeto, o que corresponderia à quantificação de R$ 21.988,87. A inoperância nos serviços contratados resultou na rescisão do contrato firmado com aquela empresa, e a empresa Status Construções Ltda. foi contratada, mediante o convite 29/2006, para realizar a parcela remanescente da obra, pelo valor de R$ 131.285,18 (correspondente a 85,65% do contrato inicial) . Os pagamentos efetuados em favor da Status com recursos do convênio totalizaram R$ 53.000,00. A CGU relata indícios de fraude nas duas licitações (peça 1, p. 318-324) . O Sr. Evilácio Miranda Silva, na condição de prefeito municipal (gestão 2005-2008) , encaminhou ao Ministério da Educação, em 11/5/2007, a prestação de contas do supracitado convênio (peça 1, p. 214-250) . Foram identificados vários desvios a partir da análise da movimentação financeira, além de informações falsas na prestação de contas apresentada, comprometendo o nexo entre os recursos repassados e as despesas realizadas (peça 1, p. 324-338) . As obras foram concluídas e entregues, mas não é possível afirmar que as empresas contratadas as tenham executado de fato.
5.	Ingressos os autos neste TCU, após diligência ao Banco do Brasil para obtenção do extrato bancário e cópias dos cheques emitidos, referentes à conta específica do convênio (peças 7-9) , foi proposta a citação do Sr. Evilácio Miranda Silva, prefeito de Rio de Contas/BA entre 2005 e 2008, pelo débito correspondente ao valor integral do repasse, em razão da ausência de nexo de causalidade entre os pagamentos efetuados e a execução da obra pactuada; e, ainda, a citação das empresas que se sucederam na execução da obra, Inconsec Ltda. e Status Construções Ltda., em solidariedade com o ex-prefeito, pelos valores correspondentes aos cheques recebidos pelas empresas (peça 10, p. 6-7) .
6.	Providenciadas as citações (peças 15, 18, 24, 25, 33 e 34) , o Sr. Evilácio e a empresa Inconsec Ltda. permaneceram silentes. Por sua vez, a empresa Status apresentou suas alegações de defesa à peça 22. Tais alegações foram analisadas em conjunto com a defesa protocolada no FNDE pelo Sr. Evilácio em 22/10/2008 (peça 2, p. 19-27) , e levaram o auditor instrutor a concluir pela elisão do débito imputado à referida empresa por considerar que ‘não consta que a Construtora Status tenha recebido recursos federais sem efetuar a contrapartida contratada’ (peça 37, p. 12) .
7.	Diante disso, houve proposta no sentido de acatar as alegações de defesa da empresa Status Construções Ltda. e excluí-la do rol de responsáveis do presente processo; de julgar irregulares as contas do Sr. Evilácio Miranda Silva, condenando-o pelo débito integral, ressalvando a solidariedade da empresa Inconsec Ltda. quanto à parcela de R$ 97.594,00 (valor histórico) , e aplicando a ambos a multa prevista no art. 57 da Lei 8.443/92 (peça 37, p. 13-14) .
8.	Concordando apenas parcialmente com o auditor instrutor, o diretor da subunidade observou que o exame empreendido na instrução de mérito teve como foco o exame das responsabilidades e a apuração dos débitos associados às irregularidades na execução dos contratos firmados com as empresas Inconsec Ltda. e Status Construções Ltda., não abordando a ocorrência de fraude à licitação na realização da tomada de preços 2/2005 e do convite 29/2006, apesar dos indícios suficientemente robustos noticiados no relatório de demandas especiais da CGU.
9.	Desse modo, aquiesceu o encaminhamento formulado pelo auditor nos presentes autos, e acrescentou proposta de autuação de processo específico de representação para aprofundar a apuração dos indícios de ocorrência de fraude à licitação, nos seguintes termos:
‘e) autorizar a constituição de processo apartado, com natureza de representação, com base no disposto no art. 43 da Resolução-TCU 259/2014, com cópia das peças pertinentes, a fim de aprofundar a apuração dos indícios de ocorrência de fraude à licitação apontados no subitem 3.3.1.1 do relatório de demandas especiais 00190.003508/2005-92 da CGU, bem como a realização das oitivas necessárias à apuração das responsabilidades dos envolvidos.’
II
10.	No relatório de demandas especiais 00190.003508/2005-92 (peça 1, p. 302-350) , em relação à tomada de preços 2/2005, a CGU destacou que um dos quatro licitantes, o sócio responsável pela empresa Pelir Engenharia Ltda., declarou não ter participado do certame, não reconhecendo como sua a assinatura constante da proposta de preços apresentada em nome da referida empresa. Também foi observado que os projetos da obra e especificações técnicas sequer foram disponibilizados aos licitantes, inexistindo ARTs de projeto, execução e fiscalização da obra (peça 1, p. 318 e 320) .
11.	Quanto ao convite 29/2006, a CGU afirmou que o certame foi uma simulação, visando à vitória e consequente contratação da Status Construções Ltda., ante as seguintes evidências (peça 1, p. 322) :
‘1 - O pagamento efetuado à empresa Status Construções Ltda. por meio do cheque 850028 da conta específica do convênio, emitido em 5/1/2007, no valor de R$ 53.000,00, foi depositado na conta 7619-8 agência 3533 do Banco Bradesco, em nome da Emcosel-Empreendimentos, Construções e Serviços Ltda., empresa participante desta licitação;
2 - Um dos sócios da empresa Emcosel, perdedora da licitação, mas real executara da obra e recebedora dos recursos, o Sr. Igor Thiago de Santana Moreira Passos, é filho do advogado da prefeitura municipal de Rio de Contas, o Sr. Ademir de Oliveira Passos, que coincidentemente, protestou judicialmente contra o abandono de obra promovido pela empresa Inconsec Ltda. (vencedora da licitação tomada de preços 2/2005) ;
3 - Os telefones das empresas Emcosel-Empreendimentos, Construções e Serviços Ltda. e Status Construções Ltda. são coincidentes, segundo informações ·disponíveis no sistema de consulta ao CNPJ da Receita Federal e propostas das próprias empresas participantes do certame;
4 - Foram constatadas fraudes semelhantes nos processos licitatórios convite 2/2007, cujo objeto foi execução de serviços remanescentes no Posto de Saúde no distrito de Arapiranga (convênio 2397/2005)  e no convite 3/2007 que teve como objeto a execução de serviços remanescentes no Posto de Saúde no distrito de João Vaz  ( convênio nº 3821/2004) , nos quais as empresas Emcosel e Status Construções foram participantes para executar os serviços abandonados pela empresa Inconsec, (...) ;
5 - A prefeitura municipal de Rio de Contas solicitou, em 22/11/2006, um mês antes da licitação,  (...) , cópias dos projetos arquitetônicos e executivos do convênio, os quais deveriam ser entregues ao Sr. Clóvis da Silva Borges, CPF -XXX.932.824-XX, engenheiro encarregado das obras daquele município. Ocorre que, segundo informações obtidas junto ao CREA-BA, este engenheiro é, desde 10/6/2005, também responsável técnico da empresa Status Construções Ltda., vencedora da licitação, assim como já atuou como responsável técnico em obras da Construtora Atlântica, em 6/11/2006, e de Ademir Passos, pai do sócio da empresa Emcosel-Empreendimentos, Construções e Serviços Ltda, em 17/7/2007. Ambas as empresas são participantes do convite 2/2007.’
12.	Da análise da movimentação bancária, foram verificadas várias transações irregulares, como pagamentos adiantados, saques de valores, transferência de valores para conta da prefeitura, reposição de valores sem qualquer rendimento e realização de despesas inelegíveis (pagamento de tarifas bancárias) .
13.	Contudo, ao confrontar as informações bancárias com a prestação de contas, a CGU observou inconsistências nas informações prestadas pelo ex-prefeito, visando omitir os desvios mencionados acima e ainda simular o depósito da contrapartida da prefeitura no valor de R$ 1.600,00, operação que nunca ocorreu (peça 1, p. 336-338) . Por meio de diligência ao BB, tais inconsistências foram confirmadas em instrução da Secex/BA, configurando-se ‘adulteração fraudulenta de documento’ (peça 10, p. 3-4) .
14.	Também se mostraram falsas as informações constantes do termo de aceitação definitiva da obra, assinado em 11/5/2007, pois na vistoria ocorrida posteriormente, em 12/7/2007, a CGU observou que a obra não se encontrava concluída. Chama a atenção o fato de o referido termo ter sido assinado exclusivamente pelo prefeito, sem a participação de um profissional designado para a fiscalização da obra, e sem respaldo em boletins de medição ou documentos técnicos da obra.
15.	Conforme mencionado pela CGU, esta situação de irregularidades praticadas pelo Sr. Evilácio Miranda Silva, envolvendo as empresas Inconsec e Status, repetiu-se em outros ajustes, a exemplo dos convênios 3821/2004 e 2397/2005, celebrados entre a Funasa e a prefeitura Rio de Contas/BA para a construção de postos de saúde, que foram objeto dos TC Processo 020.272/2013-8 e 001.646.2014-1.
16.	Os recursos repassados por meio desses convênios também foram gastos em pagamentos adiantados à primeira contratada, Inconsec, sem que houvesse a contraprestação de serviços em percentual correspondente ao valor pago. Uma vez paralisadas as obras, foram providenciadas novas contratações para a realização das parcelas remanescentes, mediante procedimentos licitatórios que resultaram na contratação da empresa Status, para a obra localizada em João Vaz, e da empresa Emcosel, em Arapiranga, que concorreram nos dois certames (convites 3/2007 e 2/2007) . A CGU identificou indícios de direcionamento/simulação nos procedimentos licitatórios. A prestação de contas também apresentou inconsistências e manipulação de informações, sendo insuficiente para estabelecer o nexo entre recursos e despesas, o que levou ao julgamento das contas do ex-prefeito pela irregularidade, a sua condenação em débito pelo valor integral dos repasses e à aplicação da multa prevista no art. 57 da Lei nº 8.443/92 (acórdãos 6310/2014, Rel. Min. Weder de Oliveira; e 3820/2015, Rel. Min. Weder de Oliveira, ambos da 1ª Câmara) .
17.	Entre os indícios de simulação dos certames licitatórios destacam-se falsificação de propostas, relacionamento entre sócios e responsáveis técnicos de empresas concorrentes, superficialidade dos requisitos de habilitação e não localização das concorrentes nos endereços indicados nas propostas (peça 22, p. 2-3, do TC Processo 020.272/2013-8 e peça 28, p. 3-4, do TC 001.646.2014-1) .
18.	Ante o exposto, além da imputação de débito e multa ao ex-prefeito, o grave cenário de irregularidades identificado na gestão dos recursos do convênio 804458/2005, com a configuração de um modus operandi envolvendo fraude nas licitações, conforme informações constantes nos TC Processo 020.272/2013-8 e 001.646.2014-1, justificaria propor ainda a declaração de inidoneidade das empresas Inconsec Ltda. e Status Construções Ltda. para participar de licitação na Administração Pública Federal, e a inabilitação do Sr. Evilácio Miranda Silva para o exercício de cargo em comissão ou função de confiança no âmbito da Administração Pública.
19.	É oportuno observar que não incide a prescrição da pretensão punitiva em relação a essas penalidades (Acórdão 1441/2016-TCU-Plenário, Rel. Min. José Múcio Monteiro) , pois a tomada de preços 2/2005 foi homologada em 11/1/2006 (peça 1, p. 246) e o convite 29/2006 realizado em 22/12/2006 (peça 1, p. 332) , não se configurando interregno superior a 10 anos entre essas datas e a do ato que ordenou as citações nesses autos, de 29/5/2015 (peça 12) .
20.	Contudo, assiste razão ao diretor da subunidade (peça 38) quando observa que ‘nos termos em que foram realizadas as citações, o exercício do contraditório e da ampla defesa não foi alcançado de forma plena em relação a esse ponto’. De fato, as citações direcionadas ao ex-prefeito e à Status não fazem menção aos indícios de fraude e simulação de concorrência nos procedimentos licitatórios em tela.
21.	Assim, a aplicação das penalidades previstas nos arts. 46 e 60 da Lei 8.443/92 aos responsáveis indicados nesta TCE depende da realização de citações complementares.
III
22.	Além de não ter abordado a irregularidade de fraude à licitação, outras ressalvas devem ser feitas em relação às citações realizadas.
23.	Veja-se que, após insucesso na tentativa de notificar o Sr. Evilácio Miranda Silva no endereço constante na base de contribuintes da Receita Federal (sistema CPF) , a citação dele se deu por meio de edital (peças 16, 20 e 23) . Este Tribunal tem se manifestado em reiteradas oportunidades no sentido de que a não localização do responsável no endereço constante do sistema CPF não é capaz de gerar, por si só, a presunção de que a pessoa se encontra em lugar desconhecido e incerto para justificar a notificação por edital em processo do TCU. Antes de recorrer à via editalícia, devem ser realizados outros procedimentos que permitam a conclusão de que foram efetuados significativos esforços para localizar o responsável (Acórdão 1323/2016-TCU-Plenário, Rel. Min. Benjamin Zymler; 1645/2016-Plenário, Rel. Min. Augusto Nardes; e 4851/2017-1ª Câmara, Rel. Min. Augusto Sherman) .
24.	A título de exemplo, poder-se-ia recorrer a pesquisas junto a cadastros de órgãos públicos (p. ex.: departamento de trânsito) ou a concessionárias de serviços públicos (p. ex.: empresas de telefonia e de fornecimento de energia elétrica) , ou mesmo a endereços de notificação utilizados em outros processos deste TCU nos quais o Sr. Evilácio consta como responsável.
25.	No âmbito dos TC Processo 020.272/2013-8 e 001.646.2014-1, o responsável recebeu correspondências encaminhadas ao endereço a seguir, indicando que se poderia fazer pelo menos mais uma tentativa de localização do responsável pela via postal: av. Prof. Manoel Ribeiro; 1361, apt. 401 - Stiep, CEP 41.770-095, Salvador/BA (peças 75-77 do TC Processo 020.272/2013-8; peças 21 e 24 do TC 001.646.2014-1) .
26.	Por sua vez, em relação às empresas, verifica-se que as citações foram feitas de forma genérica, incluindo indistintamente ocorrências de responsabilidade exclusiva do ex-prefeito, como a ‘não comprovação da boa e regular aplicação dos recursos transferidos mediante o Convênio 804458 (Siafi 536061) celebrado entre o FNDE e a Prefeitura Municipal de Rio de Contas/BA’ (peças 14 e 15) ou a ‘utilização dos recursos do convênio para finalidade diversa do objeto, com saque de valores da conta corrente de forma injustificada com posterior devolução sem qualquer rendimento’ (peças 30 e 33) . 
27.	Nesses moldes, a citação não alcança efetividade, pois não há clareza quanto aos fatos e às condutas em relação aos quais os responsáveis devem se defender, com vistas a atender a sua função de chamar o responsável e fornecer-lhe os elementos para o exercício da ampla defesa. Nesse sentido, é oportuno citar o Acórdão 9684/2011-TCU-Segunda Câmara, Rel. Min. André Luís de Carvalho:
‘ (...) a convocação da responsável para se manifestar sobre vício diverso do que lhe é efetivamente imputado inviabiliza a garantia constitucional do exercício do devido processo legal, mormente sobre o aspecto do direito à ampla defesa específica, devendo então tal notificação processual ser entendida como inválida’.
28.	Caso este processo tenha prosseguimento nos moldes atuais, o resultado da deliberação que vier a ser proferida pode restar comprometido por motivo de ofensa aos princípios do contraditório, da ampla defesa e do devido processo legal. Diante disso, considero necessário o retorno dos autos à Secex/BA, a fim de que sejam promovidas novas citações, escoimadas das falhas acima mencionadas.
IV
29.	Em casos como este, de utilização de empresas para fraudar licitações e desviar recursos públicos, configurando abuso de personalidade e mau uso de suas finalidades, tem-se desconsiderado a personalidade jurídica das empresas para alcançar seus sócios, os quais também respondem solidariamente pelos débitos apurados (Acórdão 6107/2017-TCU-Primeira Câmara, Rel. Min. Bruno Dantas; 934/2017-1ª Câmara, Rel. Min. Benjamin Zymler; 4481/2015-1ª Câmara, Rel. Min. Walton Alencar Rodrigues; e 356/2015-Plenário, Rel. Min. Bruno Dantas) .
30.	Além dos vastos indícios de fraude à licitação apontados pela CGU, os elementos dos autos não permitem concluir que a obra entregue tenha sido executada pelas empresas contratadas. Ao contrário, depreende-se que as contratadas atuavam como empresas fictícias, visando o desvio dos recursos públicos.
31.	Nesse sentido, observo que em nenhum momento foram trazidos aos autos documentos técnicos da obra, tais como ARTs dos responsáveis pela execução e pela fiscalização da obra, cópias dos boletins de medição dos serviços executados, relatórios de acompanhamento, diários de obra, comprovantes de recolhimento de encargos sociais (FGTS e INSS) incidentes sobre a remuneração dos empregados.
32.	Os pagamentos foram feitos na forma de adiantamento, independentemente da apresentação de faturas correspondentes às etapas concluídas, devidamente atestadas.
33.	Como agravante, em consulta à Relação Anual de Informações Sociais (RAIS) , minha assessoria verificou que a Inconsec e a Status não efetuaram matrícula do Cadastro Específico do INSS (CEI) para a obra de construção da escola no distrito de Marcolino Moura. Quanto aos vínculos empregatícios, foram verificados apenas sete funcionários na empresa Inconsec no decorrer de 2006, um em 2007, e nenhum na Status entre 2006 e 2007; quadro incompatível com os contratos assumidos por essas empresas nesse período.
V
34.	Feita essa última observação, com vênias por divergir das propostas da unidade técnica (peças 37-39) , este representante do MP/TCU manifesta-se no sentido de propor a desconsideração da personalidade jurídica das construtoras Inconsec Ltda. e Status Construções Ltda., a fim de responsabilizar também seus sócios em solidariedade com o ex-prefeito de Rio de Contas/BA, Sr. Evilácio Miranda Silva, pelo débito correspondente ao valor integral dos recursos federais disponibilizados para a execução do convênio 804458/2005; propondo, em seguida, a citação de todos os responsáveis com base nas ocorrências do relatório de demandas especiais da CGU e nas análises constantes dos presentes autos, observando-se a individualização das condutas, em consonância com os arts. 9º e 12 da Resolução/TCU 170/2004.” (os destaques constam do texto original) 
É o relatório.

Renata Silva Alves (OAB/BA 35.288), representando Status Construções Ltda.

Subprocurador-Geral Paulo Soares Bugarin.

TOMADA DE CONTAS ESPECIAL. CONVÊNIO. FUNDO NACIONAL DE DESENVOLVIMENTO DA EDUCAÇÃO (FNDE). IMPUGNAÇÃO TOTAL DAS DESPESAS DO CONVÊNIO. FRAUDES ÀS LICITAÇÕES. ABUSO DE DIREITO E DESVIO DE FINALIDADE. DESCONSIDERAÇÃO DA PERSONALIDADE JURÍDICA DAS SOCIEDADES. ATO DE COMPETÊNCIA DE ÓRGÃO COLEGIADO. AUTORIZAÇÃO DE CITAÇÃO DOS RESPONSÁVEIS E DOS SÓCIOS DAS EMPRESAS CONTRATADAS.

TOMADA DE CONTAS ESPECIAL (TCE)

Secretaria do TCU no Estado da Bahia (SEC-BA).

Trata-se de tomada de contas especial instaurada pelo Fundo Nacional de Desenvolvimento da Educação (FNDE) em desfavor do Sr. Evilácio Miranda Silva, ex-prefeito do município de Rio de Contas/BA (gestão 2005-2008) , em decorrência da reprovação da prestação de contas por impugnação total das despesas lançadas à conta do convênio 804458/2005 (Siafi 536061) , que tinha por objeto a construção de uma escola de ensino fundamental no distrito de Marcolino Moura, localizada no referido município[footnoteRef:2]. [2:  Peça 1, p. 170-188.] 
Submeto os autos ao Colegiado em razão da proposta do MP/TCU, representado pelo Subprocurador-Geral Paulo Soares Bugarin, atinente à desconsideração da personalidade jurídica das construtoras Inconsec Ltda. e Status Construções Ltda., a fim de responsabilizar também seus sócios em solidariedade com o ex-prefeito de Rio de Contas/BA, devido à configuração de abuso de personalidade e mau uso de suas finalidades[footnoteRef:3]. [3:  Peça 40.] 
Ante a ausência de disposição regimental acerca da matéria, e embora haja divergência jurisprudencial quanto à forma de se promover a desconsideração da personalidade jurídica, acompanho o entendimento de que tal questão deve ser decidida pelo colegiado competente para julgar o processo em que ocorrer a questão incidental, consoante Acórdão 1891/2010-TCU-Plenário (relator Ministro Walton Alencar Rodrigues) , entendimento reafirmado pelo mesmo relator no Acórdão 3453/2015-TCU-Primeira Câmara e pelos Acórdão 2828/2015-TCU-Plenário (relator Ministro Bruno Dantas) e 4829/2017-TCU-2ª Câmara (relatora Ministra Ana Arraes) .
II
Os recursos financeiros para a execução do convênio foram fixados em R$ 151.600,00, sendo R$ 150.000,00 referentes a recursos federais e R$ 1.600,00 relativos à contrapartida do convenente. A liberação total dos recursos federais ocorreu mediante ordem bancária creditada em 25/4/2006[footnoteRef:4]. [4:  Peça 1, p. 226.] 
O ajuste esteve em vigor no período de 20/12/2005 a 20/4/2007.
A prestação de contas do convênio foi apresentada em 25/5/2007[footnoteRef:5], informando que a obra teria sido concluída e que a quase totalidade dos recursos do convênio, incluídos os rendimentos de aplicação financeira, teria sido paga à empresa Inconsec Ltda., contratada para a execução do objeto, tendo restado o saldo de R$ 52,78, devolvido ao FNDE em 13/5/2007[footnoteRef:6]. [5:  Peça 1, p. 214.]  [6:  Peça 1, p. 236.] 
Antes da análise da prestação de contas do referido ajuste por parte do repassador dos recursos, a Controladoria-Geral da União realizou fiscalização, com vistas a apurar denúncias de irregularidades na gestão da prefeitura de Rio de Contas/BA. Após a conclusão dos referidos trabalhos, foi encaminhado ao FNDE, mediante o ofício 432/DSEDU/DS/SFC/CGU-PR[footnoteRef:7], de 10/1/2008, o relatório de demandas especiais 00190.003508/2005-92[footnoteRef:8], no qual foram narradas diversas ocorrências na gestão financeira municipal, abrangendo, entre outras questões, irregularidades na execução do convênio em tela. [7:  Peça 1, p. 296-300.]  [8:  Peça 1, p. 302-350.] 
O relatório de demandas comunicou a ocorrência, na execução do convênio 804458/2005: de fraudes a licitações; omissão na prestação de contas da informação de que houve rescisão do contrato firmado com a Inconsec Ltda. e a contratação da Status Construções Ltda. para concluir o remanescente da obra; adulteração de documentação bancária, entre outras questões. Concluiu-se pela ausência de elementos suficientes para comprovar a boa e regular aplicação dos recursos.
Diante de tais informações, o repassador reprovou a prestação de contas, com impugnação integral das despesas lançadas à conta do convênio, conforme parecer 238/2009-Dipre/Coapc/CGCAP/Difin/FNDE/MEC[footnoteRef:9]. [9:  Peça 2, p. 252-258.] 
Ante o esgotamento das medidas administrativas para saneamento das irregularidades, o tomador de contas especial concluiu pela existência de dano ao erário correspondente à integralidade dos recursos federais repassados, identificando como responsável o Sr. Evilácio Miranda Silva[footnoteRef:10]. [10:  Peça 3, p. 89-101.] 
A Secretaria Federal de Controle Interno corroborou o entendimento do tomador de contas especial[footnoteRef:11], emitindo certificado de auditoria e concluindo pela irregularidade das contas, conclusão que obteve a anuência do diretor de auditoria de governança e gestão, e deu conhecimento à autoridade ministerial[footnoteRef:12]. [11:  Relatório de auditoria 1292/2014, peça 3, p. 111-113.]  [12:  Peça 3, p. 115-117.] 
Neste Tribunal, após a realização de diligências e citações, o auditor da então Secex-BA propôs julgar irregulares as contas do Sr. Evilácio Miranda Silva, condenando-o ao pagamento do débito integral, assinalando a solidariedade da construtora Inconsec Ltda. quanto à parcela de recursos federais comprovadamente recebida pela referida empresa, e sugeriu a aplicação, a ambos, da multa prevista no art. 57 da Lei 8.443/1992. Entendeu, no entanto, que não cabia a imputação de débito à Status Construções Ltda., partindo da premissa de que não teria sido comprovado o recebimento de recursos federais sem contrapartida por parte da referida empresa[footnoteRef:13]. [13:  Peça 37.] 
O titular da subunidade observou que o exame empreendido na instrução de mérito não abordou a ocorrência de fraudes nas licitações realizadas para a contratação das referidas empresas, consoante indícios robustos noticiados no relatório de demandas especiais da CGU. Em que pese tal constatação, aquiesceu com a proposta de mérito, acrescentando apenas a sugestão de fosse autuado processo específico de representação para aprofundar a apuração dos indícios de ocorrência de fraude à licitação.
O secretário se manifestou de acordo com a proposta do diretor.
III
O MP/TCU representado pelo subprocurador-geral Paulo Soares Bugarin[footnoteRef:14], assinalou que, além da imputação de débito e multa ao ex-prefeito, o grave cenário de irregularidades identificado na gestão dos recursos do convênio 804458/2005, com a configuração de um modus operandi envolvendo fraude nas licitações, que também teria sido verificado em outros processos apreciados pelo Tribunal envolvendo o referido município, justificaria propor a declaração de inidoneidade das empresas Inconsec Ltda. e Status Construções Ltda. para participar de licitação na Administração Pública Federal, e a inabilitação do Sr. Evilácio Miranda Silva para o exercício de cargo em comissão ou função de confiança no âmbito da Administração Pública. [14:  Peça 40.] 
Nesse sentido, destacou o representante do Parquet especializado que não há, nos autos, elementos que permitam sequer concluir que a obra entregue tenha sido executada pelas construtoras contratadas, podendo-se concluir que elas atuavam como empresas fictícias com vistas a desviar recursos públicos.
Assinala que a ausência, nos ofícios de citação, de menção aos indícios de fraude a licitações, conforme apontado pelo diretor da subunidade, requeria a realização de citações complementares.
Por fim, manifestou-se o representante do Parquet especializado no sentido de propor a desconsideração da personalidade jurídica das construtoras Inconsec Ltda. e Status Construções Ltda., a fim de responsabilizar também seus sócios em solidariedade com o ex-prefeito de Rio de Contas/BA, pelo débito correspondente ao valor integral dos recursos federais disponibilizados para a execução do convênio 804458/2005, para, em seguida, ser realizada a citação de todos os responsáveis com base nas ocorrências do relatório de demandas especiais da CGU e nas análises constantes dos autos.
IV
Com vistas a avaliar a proposta de desconsideração da personalidade jurídica das construtoras Inconsec Ltda. e Status Construções Ltda. realizada pelo Parquet especializado, analisarei, a seguir, as diversas irregularidades narradas nos autos.
IV.1
A CGU esclareceu, no relatório de demandas, que a prefeitura municipal encaminhou, em 14/12/2006, notificação judicial à empresa Inconsec Ltda., alegando o abandono da obra e comunicando a rescisão unilateral do contrato[footnoteRef:15]. [15:  Peça 1, p. 326.] 
Acrescentou a CGU que, posteriormente à referida rescisão, foi realizado o convite 29/2006 para a retomada da obra, no qual se sagrou vencedora a empresa Status Construções Ltda.
A propósito, o relatório de demandas não informa o valor da proposta vencedora oferecida pela empresa Status no certame em questão. Entretanto, em documento encaminhado pelo ex-prefeito ao Fundef, no intuito de rebater as constatações do relatório de demandas da CGU e pleitear a aprovação da prestação de contas, informou o responsável que a empresa Status teria sido vencedora do referido certame com proposta no valor de R$ 131.285,18[footnoteRef:16]. [16:  Peça 2, p. 19-27.] 
Destacou a CGU que, na prestação de contas encaminhada pelo Sr. Evilácio Miranda Silva, em 25/5/2007, consta termo de aceitação definitiva de obra datado de 11/5/2007. No entanto, o órgão de controle interno esclareceu que, na visita in loco à referida obra ocorrida em 12/7/2007, constatou que a escola ainda não se encontrava concluída, não informando, porém, o percentual de execução da obra naquela data específica.
Constata-se, portanto, que o ex-prefeito, na prestação de contas encaminhada, buscou simular um cenário de normalidade na execução do convênio que não correspondeu à realidade dos fatos, conforme informações fornecidas pela CGU no relatório de demandas.
IV.2
De acordo com o relatório de demandas da CGU, paira nos autos a suspeita de que houve fraude na tomada de preços 2/2005 e no convite 29/2006, que resultaram, respectivamente, na contratação sucessiva das construtoras Inconsec Ltda. e Status Construções Ltda. para a realização da obra em comento.
Na primeira licitação, um dos supostos licitantes negou que sua empresa tivesse participado do certame, e afirmou que sua assinatura na proposta de preços seria falsa.
Com relação ao convite 29/2006, destacou o órgão de controle interno algumas evidências de que a licitação foi fraudada para beneficiar a empresa Status Construções Ltda.[footnoteRef:17]: o cheque emitido para pagamento à Status foi depositado em conta bancária pertencente a outra concorrente no certame, a empresa Emcosel - Empreendimentos, Construções e Serviços Ltda.; um dos sócios da Emcosel era filho do advogado representante da prefeitura municipal, e que foi o signatário da notificação judicial encaminhada à Inconsec Ltda.; os telefones da Emcosel e da Status seriam coincidentes; o engenheiro encarregado das obras do município era, também, responsável técnico da empresa Status, tendo, também, já atuado como responsável técnico em obras de uma terceira participante do convite 29/2006. [17:  Peça 1, p. 322.] 
Ademais, localizei, nos presentes autos, cópia do relatório da vistoria técnica realizada na obra em 23/11/2006, a pedido da prefeitura de Rio de Contas/BA, e verifiquei que o autor do referido documento foi o mencionado engenheiro[footnoteRef:18]. [18:  Peça 2, p. 39-57.] 
Quanto à proposta da unidade instrutiva de que seja autuado processo para aprofundar a apuração dos indícios de ocorrência de fraude à licitação, considero que tal ocorrência deve seguir sendo tratada nos presentes autos.
IV.3
No que tange ao aspecto financeiro da prestação de contas, observo que os dados das transações bancárias evidenciadas no extrato bancário obtido pela unidade instrutiva, após diligência ao Banco do Brasil[footnoteRef:19], confirmam as informações contidas no relatório de demandas especiais 00190.003508/2005-92[footnoteRef:20]. [19:  Peças 7-9.]  [20:  Peça 1, p. 328 e 332.] 
De outra parte, os referidos dados discrepam, em sua quase totalidade, dos constantes do extrato fornecido na prestação de contas apresentada pelo ex-prefeito[footnoteRef:21]. [21:  Peça 1, p. 226.] 
Conforme aduziu a CGU, após realizar o cotejo das informações dos referidos documentos[footnoteRef:22], a prestação de contas relatou a ocorrência de diversos pagamentos com dados incorretos, pagamentos de supostos cheques que, na verdade, tratavam-se de transferências bancárias ou saques, simulação do depósito da contrapartida da prefeitura, operação que nunca teria ocorrido, entre outras irregularidades[footnoteRef:23]. [22:  Peça 1, p. 358-360.]  [23:  Peça 1, p. 336-338.] 
Tal fato evidencia que provável manipulação no extrato bancário juntado à prestação de contas[footnoteRef:24]. [24:  Peça 1, p. 226.] 
De acordo com o trecho da notificação judicial transcrito no relatório, a rescisão do contrato firmado com a Inconsec fundamentou-se no fato de que, após a realização de vistoria técnica, teria sido constatado que a obra se encontrava paralisada, sendo que, em que pese, até aquele momento, tivesse havido o pagamento de R$ 98.700,00, que representaria “mais de 70% (setenta por cento) do quanto pactuado”, teria sido comprovada a execução de apenas 14,35% da obra.
É de ressaltar, portanto, que a vistoria contratada pela própria prefeitura indicou a ocorrência de pagamento antecipado, o que, salvo em casos excepcionais, devidamente justificados, representa irregularidade, consoante jurisprudência pacífica desta Corte (vide, por exemplo, os acórdãos 51/2002, 193/2002 e 696/2003, da 1ª Câmara, 1146/2003 e 918/2005, da 2ª Câmara, e 48/2007, 1090/2007, 374/2010, 374/2011 e 1879/2011, do Plenário) . Isso porque o pagamento antecipado traz o risco de inadimplência do contratado, contrariando o disposto nos art. 62 e 63, § 2º, da Lei 4.320, de 17/3/1964, art. 38 e 43 do Decreto 93.872/1986, bem como art. 65, II, “c”, da Lei 8.666/1993.
Cabe assinalar, aliás, uma incorreção no cálculo em questão, pois os R$ 98.700,00 destinados à Inconsec equivalem, na verdade, a 64,4% do valor contratado.
A referida notificação judicial concluiu que a empresa teria promovido a “aplicação, tão somente, de R$ 21.988,87 (...) , apropriando-se, indevidamente, da quantia de R$ 76.711,13”[footnoteRef:25]. Também aqui cabe apontar outra incorreção no cálculo realizado, pois, na verdade, o percentual da obra de 14,35%, constatado pelo vistoriador, corresponderia ao valor gasto de R$ 21.994,83. [25:  Peça 1, p. 326.] 
De acordo com a CGU, após analisar o extrato da conta específica do convênio, foi constatado que, de fato, foi transferido o valor de R$ 98.700,00 para a Inconsec.
A CGU ressaltou que a prefeitura, na notificação judicial encaminhada à Inconsec, não informou ter retirado R$ 53.000,00 da referida conta, que teriam sido transferidos para outra pertencente ao ente municipal. A partir de então, não mais foram aportados rendimentos de aplicações dos recursos federais à conta do convênio.
O relatório de demandas acrescenta que, oito meses após a referida transação, houve a realização de crédito no mesmo valor de R$ 53.000,00 à conta do convênio, mediante transferência bancária, presumivelmente representando a devolução do valor anteriormente retirado.
A partir daí, conforme assinalado pela CGU, houve “uma circulação de recursos injustificada na conta, tendo em vista que estes recursos foram sempre creditados e posteriormente debitados pela própria prefeitura”[footnoteRef:26]. [26:  Peça 1, p. 334.] 
Primeiramente, foi descontado cheque destinado à Status no valor de R$ 53.000,00, supostamente com a finalidade de pagar pelos serviços prestados pela contratada. Tal valor, entretanto, como já dito, foi depositado em conta corrente pertencente à empresa Emcosel. Os outros depósitos realizados, que, em princípio, não seriam relacionados a recursos federais, totalizaram R$ 24.876,84. O referido valor é bastante superior ao previsto como contrapartida do convênio em análise, e foi originado de outras contas correntes pertencentes à prefeitura. A destinação dos referidos recursos não restou esclarecida[footnoteRef:27]. [27:  Peça 1, p. 334.] 
A CGU destacou: em que pese a devolução do referido montante de R$ 53.000,00, o saldo do convênio não teria sido suficiente para que a empresa Status finalizasse a obra. Mesmo que, hipoteticamente, a Inconsec tivesse realizado os 14,35% da obra informados na vistoria técnica, ainda seria necessária complementação de R$ 78.285,18 para sua finalização[footnoteRef:28]. [28:  Peça 1, p. 334. O referido valor corresponderia ao total contratado junto à Inconsec (R$ 153.274,05) , subtraído do montante devolvido à conta e posteriormente destinado à Status/Emcosel (R$ 53.000,00) e do valor correspondente ao percentual supostamente realizado da obra na data da mencionada vistoria (foi considerado o valor de R$ 21,988,87, sendo que o valor correto é R$ 21.994,83) .] 
A par de tais argumentos, acrescento que a soma do montante pago à Inconsec (R$ 98.700,00) com o valor da proposta da sucessora Status (R$ 131.285,18) supera, em muito, o valor original da avença ora em análise.
Assim, mesmo que haja evidências de que tenha havido a execução de ao menos parte do objeto, os fatos acima narrados configuram indícios de que a obra pode ter sido financiada com recursos municipais, com a possibilidade de ocorrência de desvio completo da verba federal.
Além disso, há, nos autos, elementos que permitem supor, tal como assinalado pela CGU, que a Status configurava-se como empresa de fachada, tendo sido utilizada para encobrir a atuação da Emcosel em obras da prefeitura de Rio de Contas/BA[footnoteRef:29]. Reforça a referida suspeita a informação levantada pelo MP/TCU, no sentido de que a Status (assim como a primeira contratada Inconsec) não efetuou a matrícula da obra no cadastro específico do INSS, aliado ao fato de que não possuía, no período da execução do convênio, quadro de pessoal compatível com o contrato assumido. [29:  Peça 1, p. 322.] 
Trata-se, portanto, de elementos que permitem presumir a ocorrência de quebra do nexo causal. Ante a ausência de comprovação de que os recursos federais foram utilizados para pagamentos vinculados ao objeto, configura-se, pois, a ocorrência de dano ao erário.
Nesse mesmo sentido, os Acórdão 2675/2012-TCU-Plenário, relator Ministro José Múcio Monteiro, 802/2014-TCU-Plenário, relator Ministro Walton Alencar Rodrigues, 356/2015-TCU-Plenário, relator Ministro Bruno Dantas, e 4703/2014-TCU-1ª Câmara, relator Ministro Bruno Dantas, 6986/2014-TCU-1ª Câmara, relator Ministro Walton Alencar Rodrigues, entre outros.
V
Quanto à desconsideração da personalidade jurídica, é necessária a presença de requisitos que legitimem sua aplicação, bem explicitados no REsp 1325663/SP (relatora Ministra Nancy Andrighi) , de cuja ementa transcrevo o trecho a seguir:
“ (...) 4. Salvo em situações excepcionais previstas em leis especiais, somente é possível a desconsideração da personalidade jurídica quando verificado o desvio de finalidade (Teoria Maior Subjetiva da Desconsideração) , caracterizado pelo ato intencional dos sócios de fraudar terceiros com o uso abusivo da personalidade jurídica, ou quando evidenciada a confusão patrimonial (Teoria Maior Objetiva da Desconsideração) , demonstrada pela inexistência, no campo dos fatos, de separação entre o patrimônio da pessoa jurídica e os de seus sócios. (...) ”
Nessa linha, como já me pronunciei no voto condutor do Acórdão 4407/2016-TCU-Primeira Câmara, a presença dos elementos relacionados à aplicação da teoria maior subjetiva da desconsideração, configurada pela intenção, ilícita e fraudulenta, das pessoas naturais que estão por trás da sociedade, desvirtuando seus fins institucionais e servindo-se os sócios ou administradores desta para lesar credores ou terceiros, autoriza, nos termos da teoria adotada pelo Código Civil, a aplicação do instituto.
Examinando os autos, verifico a ocorrência de um amplo leque de irregularidades, algumas das quais se revestem das características requeridas para a desconsideração da personalidade jurídica, representando abuso de personalidade e mau uso de suas finalidades.
Assim, concordo com a proposta do MP/TCU, e propugno pela desconsideração da personalidade jurídica das empresas Inconsec e Status, para que sejam alcançados seus sócios. 
Verificou-se, ainda, a ocorrência de confusão patrimonial entre as empresas Status e Emcosel, evidenciada pelo depósito, na conta da primeira, do cheque emitido pela prefeitura em favor da segunda. Assim, deve haver a inclusão da Emcosel nos presentes autos, para responder quanto ao débito atribuído à Status solidariamente ao ex-prefeito, aplicando-lhe, igualmente a desconsideração de sua personalidade jurídica, para que se promova a citação de seus sócios.
Ressalto, no entanto, que a desconsideração deve alcançar os sócios que ocupavam o quadro social das entidades à época dos fatos tratados na presente tomada de contas especial, inclusive os sócios de fato que porventura venham a ser identificados.
VI
No que tange ao valor do débito, o MP/TCU, ao propor a renovação das citações, sugeriu que houvesse a responsabilização solidária do ex-prefeito e das construtoras Inconsec Ltda. e Status Construções Ltda. pelo valor integral dos recursos federais disponibilizados.
Concordo que a citação do Sr. Evilácio Miranda Silva ocorra pelo débito integral, porém, com a dedução do valor de R$ 52,78, restituído aos cofres do FNDE em 18/5/2007[footnoteRef:30]. [30:  Peça 1, p. 236.] 
Todavia, considero que a citação da Inconsec e da Status/Emcosel deve ser limitada à parcela que foi transferida às referidas empresas, conforme dados constantes do relatório de demandas especiais da CGU baseados no extrato da conta do convênio[footnoteRef:31]. [31:  Peça 1, p. 328 e 332.] 
Por fim, destaco a observação do MP/TCU, no sentido de que as citações encaminhadas anteriormente nos autos foram feitas de forma genérica, incluindo indistintamente ocorrências de responsabilidade exclusiva do ex-prefeito.
Nesse sentido, observo que, em atenção à determinação constante do item 9.4 do Acórdão 568/2007-TCU-Plenário, a Segecex, mediante MMC 22/2007, de 12/4/2007, já expediu orientação a suas secretarias subordinadas “quanto à necessidade de que, nos ofícios de citação/audiência, devem ser detalhadas todas as irregularidades que estão sendo imputadas aos responsáveis, evitando descrições genéricas de forma a possibilitar o adequado exercício de ampla defesa”.
Assim, ao proceder às novas citações, a SEC-BA deve cuidar para que seja realizada a devida individualização das condutas e o estabelecimento do devido nexo causal, a fim de possibilitar o exercício da ampla defesa, em consonância com os arts. 9º e 12 da Resolução-TCU 170/2004 e com o disposto na Súmula 98 deste Tribunal.
***
Diante do exposto, manifesto-me pela aprovação do acórdão que ora submeto à apreciação deste Colegiado.
TCU, Sala das Sessões Ministro Luciano Brandão Alves de Souza, em 19 de março de 2019.
Weder de Oliveira 
Relator